【裁判字號】    93,訴,1521
【裁判日期】    950307
【裁判案由】    返還保險費
【裁判全文】
臺灣桃園地方法院民事判決              93年度訴字第1521號
原      告  辛○○
            壬○○
                        1號4.
上 列 2 人
訴訟代理人  林清漢律師
複  代理人  丑○○    住桃園縣中壢市○○路400號7樓之6
被      告  宏泰人壽保險股份有限公司
                      設台北市○○路89號15樓
法定代理人  庚○○    住同上
訴訟代理人  甲○○    住同上
            子○○    住同上
被      告  永達保險經紀人股份有限公司
                      設台北市中山區○○○路○段79號5樓
法定代理人  乙○○    住同上
被      告  丁○○    住桃園縣楊梅鎮○○○街108號
上 列 2 人
訴訟代理人  簡維能律師
複  代理人  癸○○    住台北市松山區○○○路311號11樓
上列當事人間請求返還保險費事件，於民國95年2 月14日言詞辯
論終結，本院判決如下：
    主  文
原告之訴及假執行之聲請均駁回。
訴訟費用由原告辛○○負擔百分之三十八，餘由原告壬○○負擔
。
    事實及理由
壹、程序方面：
一、按訴狀送達後，原告不得將原訴變更或追加他訴，但擴張或
    減縮應受判決事項之聲明者，不在此限，民事訴訟法第255
    條第1 項第3 款定有明文。本件原告原起訴請求：「(一)先位
    聲明：被告宏泰人壽保險股份有限公司（下稱宏泰公司）應
    給付原告辛○○新台幣（下同）378,828 元，及自起訴狀繕
    本送達翌日起至清償日止按年息5 ％計算之利息。備位聲明
    ：被告永達保險經紀人股份有限公司（下稱永達公司）及丁○○應連帶給付原告辛○○上開金額及利息。(二)先位聲明：
    被告宏泰公司應給付原告壬○○608,920 元，及自起訴狀繕
    本送達翌日起至清償日止按年息5 ％計算之利息。備位聲明
    ：被告永達公司及丁○○應連帶給付原告壬○○上開金額及
    利息」。嗣先於94年4 月19日將上開本金金額分別減縮為36
    5,569 元、587,608 元，利息請求不變（見本院卷2 第8 頁
    反面），嗣再於94年9 月15日將對被告宏泰公司原聲明之利
    息請求擴張為自93年9 月20日起算，及追加再下一項備位聲
    明，請求被告丁○○應單獨依侵權行為規定負損害賠償責任
    如現聲明所示（見本院卷3 第159 頁），依前揭規定應予准
    許。另被告宏泰公司之法定代理人於起訴後業已由許東隆變
    更為庚○○，並經庚○○聲明承受訴訟（見本院卷2 第4 頁
    ），經核於法無不合，併予准許。
二、又本件原告係提起被告非同一之主觀預備合併之訴，原告之
    起訴係對多數被告列有先後位之順序，即同一原告對於共同
    被告為預備之合併，對後位當事人即被告永達公司及丁○○
    之裁判，係以先位當事人即被告宏泰公司之訴有無理由為其
    條件。本院審酌因原告所主張在實質上、經濟上具有同一性
    ，並得因對任一被告之勝訴而達訴訟之目的，亦無礙於對造
    防禦而生訴訟上不安定，為求訴訟經濟、防止裁判矛盾、發
    現真實、擴大解決紛爭、避免訴訟延滯、保護原告實體法上
    之權利及程序法上之紛爭一次解決，並從訴訟為集團之現象
    ，暨主觀預備合併本質上乃法院就原告先備位之訴定其審判
    順序，及基於辯論主義之精神以觀，本院認原告得合併提起
    ，先此敘明。
貳、實體方面：
一、本件原告主張：被告永達公司為宏泰公司之代理人，被告丁○○為永達公司之代理人及受僱人，而被告丁○○隱藏保險
    從業人員身份，以投資理財為詐欺之手段，並以不實資料陷
    原告於錯誤，使原告與被告宏泰公司簽立本件保險契約（原
    告辛○○之保單號碼為0000000000，原告壬○○之保單號碼
    為0000000000、0000000000），嗣因原告無力續交第2 年保
    費，致保險契約遭被告宏泰公司停效，原告受有第1 年之保
    費損失，而被告丁○○乃對原告為詐欺及致原告錯誤意思表
    示之行為人，原告於法定期間內對被告宏泰公司撤銷此受詐
    欺或錯誤之意思表示後，被告宏泰公司無法律上原因受有原
    告所繳之保險費利益，爰依不當得利之規定，先位請求被告
    宏泰公司返還原告辛○○、壬○○所分別繳納之保險費365,
    569 元、587,608 元，及自原告以存證信函所為之撤銷意思
    表示通知達到被告宏泰公司之日即93年9 月20日起算之遲延
    利息，或依民法第184 條第1 項前段、第188 條第1 項前段
    侵權行為之規定，備位請求被告永達公司及丁○○連帶賠償
    同額保險費及自起訴狀繕本送達翌日起之遲延利息，或依侵
    權行為之規定，備位請求被告丁○○賠償同額保險費及自起
    訴狀繕本送達翌日起之遲延利息等語。並聲明：(一)先位請求
    ：被告宏泰公司應給付原告辛○○365,569 元，及自93年9
    月20日起至清償日止按年息5 ％計算之利息。備位請求：被
    告永達公司及丁○○應連帶給付原告辛○○365,569 元，及
    自起訴狀繕本送達翌日起至清償日止按年息5 ％計算之利息
    ，或由被告丁○○給付原告辛○○365,569 元，及自起訴狀
    繕本送達翌日起至清償日止按年息5 ％計算之利息。(二)先位
    請求：被告宏泰公司應給付原告壬○○587,608 元，及自93
    年9 月20日起至清償日止按年息5 ％計算之利息。備位請求
    ：被告永達公司及丁○○應連帶給付原告壬○○587,608 元
    ，及自起訴狀繕本送達翌日起至清償日止按年息5 ％計算之
    利息，或由被告丁○○給付原告壬○○587,608 元，及自起
    訴狀繕本送達翌日起至清償日按年息5 ％計算之利息。(三)原
    告願供擔保請准宣告假執行。
二、被告宏泰公司則抗辯：被告永達公司及丁○○均非宏泰公司
    之代理人，而係原告之代理人，依民法第92條第1 項但書規
    定，原告不得對被告宏泰公司主張受詐欺或有錯誤，況原告
    知悉所簽立保險契約之內容，自始即無受詐欺或有錯誤情事
    ，且原告於93年9 月20日所發之存證信函非行使撤銷之意思
    表示，原告至起訴時行使撤銷之意思表示已逾1 年除斥期間
    等語。並聲明：(一)原告之訴及假執行之聲請均駁回。(二)如被
    告受不利判決，願供擔保請准宣告免為假執行。
三、被告永達公司及丁○○則抗辯：原告以同一事實主張受詐欺
    或有錯誤已為矛盾，且依簽約地點、流程及資料，原告知所
    簽立契約之內容，並無受詐欺或有錯誤可言，況自原告簽立
    要保書起算至其起訴行使撤銷意思表示已逾1 年除斥期間，
    另系爭保險契約有被告丁○○所稱之內容，故被告永達公司
    及丁○○，或被告丁○○個人均無故意侵害原告何權利，況
    被告永達公司與丁○○間係承攬關係，非僱傭關係，原告主
    張被告永達公司與丁○○應依僱傭關係負連帶侵權責任並無
    所據等語。並聲明：(一)原告之訴及假執行之聲請均駁回。(二)
    如被告受不利判決，願供擔保請准宣告免為假執行。
四、本件兩造不爭執之事實為：
  (一)被告丁○○為被告永達公司之保險業務員，為被告永達公司
    從事產險及壽險業務之招攬，被告永達公司則與被告宏泰公
    司訂有保險經紀人合約書。
  (二)原告辛○○及壬○○經被告丁○○之招攬，分別於92年10月
    29日、92年9 月2 日簽立有「壽險要保書」，原告辛○○簽
    立1 份，原告壬○○則簽立2 份，原告並分別依被告宏泰公
    司所開立之「預收第1 次保險費相當額送金單」繳予被告宏
    泰公司365,569 元、587,608 元之金額。
  (三)原告辛○○係於92年11月18日簽收由被告宏泰公司所核發、
    日期92年11月4 日、保單號碼為0000000000之保險單1 份；
    原告壬○○係於92年10月1 日簽收由被告宏泰公司所核發、
    日期均為92年9 月25日、保單號碼各為0000000000、000000
    0000之保險單2 份。上開3 份保險單記載之保險種類為「宏
    泰增額終身壽險」，契約始期分別為原告簽立要保書之日期
    ，即92年10月29日及92年9 月2 日。
  (四)被告宏泰公司於93年10月22日交寄「媒體轉帳/ 信用卡繳費
    通知單」1 件予原告辛○○，於93年11月24日交寄「保險費
    催告通知書」予原告辛○○，被告宏泰公司另於93年9 月29
    日交寄「保險費催告通知書」2 件予原告壬○○，原告2 人
    均未繳交續期保費；被告宏泰公司於93年11月5 日交寄「保
    險單停效通知書」2 份予原告壬○○，通知其2 份保險契約
    已於93年11月2 日起停止效力，而原告辛○○之上開保險契
    約則於93年12月29日停效（見本院卷3 第270 頁）。
  (五)原告2 人於93年9 月17日寄發中壢26支郵局第512 號存證信
    函予被告宏泰公司、永達公司及丁○○，被告宏泰公司、永
    達公司及丁○○係分別於93年9 月20日、9 月20日、9 月23
    日收受該存證信函。原告於93年11月22日提起本訴。
  (六)原告辛○○投保有多份保單（見本院卷2 第10至13頁），原
    告壬○○亦投保有多份保單（見本院卷2 第9 至12頁）。
五、本件爭點如下：
  (一)原告以受詐欺為由行使撤銷權，其撤銷受詐欺之意思表示有
    無逾期？
  (二)原告以意思表示有錯誤為由行使撤銷權，其撤銷錯誤之意思
    表示有無逾期？
  (三)被告宏泰公司是否須為被告丁○○之行為負責？
  (四)被告永達公司是否須為被告丁○○之行為負責？
  (五)被告丁○○之招攬是否成立侵權行為？
六、得心證之理由：
  (一)就「原告以受詐欺為由行使撤銷權，其撤銷受詐欺之意思表
    示有無逾期」乙節，經審認原告行使撤銷權已逾1 年，撤銷
    權已歸於消滅：
    1.原告係主張：原告辛○○於93年7 月30日後某日（無法確
      定為何日）經原告壬○○告知始發見受有詐欺，而原告壬○○係於93年7 月30日始知悉受詐欺，原告2 人已於93年
      9 月17日寄發中壢26支郵局第512 號存證信函予被告宏泰
      公司為撤銷之意思表示，被告宏泰公司已於93年9 月20日
      收受該存證信函，故原告係於1 年內行使撤銷權，並無逾
      期云云。
    2.被告宏泰公司則抗辯：原告於93年9 月20日所寄達之存證
      信函非行使撤銷之意思表示，而原告於起訴時行使撤銷之
      意思表示已逾1 年除斥期間等語。被告永達公司及丁○○
      則抗辯：自原告辛○○、壬○○分別於92年10月29日、92
      年9 月2 日簽立要保書起算，至原告起訴時行使撤銷權已
      逾1 年除斥期間等語。
    3.按被詐欺而為意思表示者，表意人得撤銷其意思表示；前
      條之撤銷，應於發見詐欺後，1 年內為之，民法第92條第
      1 項前段、第93條前段定有明文，而此1 年為除斥期間，
      又本件原告主張撤銷意思表示之相對人應為被告宏泰公司
      ，非被告永達公司或丁○○。
    4.經查，原告辛○○主張其係於93年7 月30日後某日經原告
      壬○○告知始發見受有詐欺，原告壬○○則主張其係於93
      年7 月30日收到劃撥繳費通知單始知悉受詐欺（見本院卷
      2 第82頁第12項）乙節，業據被告宏泰公司否認，而原告
      2 人並無法舉證其等遲至93年7 月30日及之後始知悉受詐
      欺。又查，原告辛○○及壬○○分別於92年10月29日、92
      年9 月2 日簽立「壽險要保書」，並分別收受被告宏泰公
      司所開立之「預收第1 次保險費相當額送金單」，嗣後原
      告辛○○於92年11月18日簽收由被告宏泰公司所核發、日
      期92年11月4 日、保單號碼為0000000000之保險單1 份，
      原告壬○○係於92年10月1 日簽收由被告宏泰公司所核發
      、日期92年9 月25日、保單號碼為0000000000、00000000
      00之保險單2 份。而觀此3 份保險單之封面以粗大字體標
      有「人身保險單」5 字，並明確列記其保險種類為「宏泰
      增額終身壽險」，契約始期分別為92年10月29日、92年9
      月2 日（即原告簽立上開壽險要保書之日期），並有完整
      之29條保單條款、批註條款，及歷年度之當年度保險金額
      ，契約第3 條並規定有：要保人於保險單送達之翌日起算
      10日內，得以書面檢同保險單親自或掛號郵寄向被告宏泰
      公司撤銷該契約，契約經此撤銷後，被告宏泰公司應無息
      退還要保人所繳之保險費（見本院卷1 第37頁），故即使
      有原告主張之受詐欺情事，其2 人至遲於收受此保險單後
      即應知所訂立契約之內容，原告主張：其等遲至93年7 月
      30日及之後始分別知悉被詐欺云云並不可採。是原告辛○○、壬○○發見詐欺之時點至遲應認定為其等收受保險單
      之日，即分別為92年11月18日、92年10月1 日，而其等應
      於1 年內即93年11月18日、93年10月1 日前為撤銷之意思
      表示。
    5.再查，原告雖主張：其2 人已於93年9 月17日寄發中壢26
      支郵局第512 號存證信函予被告宏泰公司行使上開撤銷權
      ，被告宏泰公司已於93年9 月20日收受該存證信函，並未
      逾1 年期間云云。然觀原告所寄發之存證信函內容（見本
      院卷1 第17至23頁），其當時係行使解除權，並以契約解
      除後當事人有回復原狀之義務請求被告宏泰公司返還原告
      所繳之保險費，並非行使撤銷權，且亦非主張契約經撤銷
      後視為自始無效，依不當得利規定請求被告宏泰公司返還
      保險費，況於上開存證信函中，原告壬○○係就號碼為00
      00000000號之保險單行使解除權，就其另1 份號碼為0000
      000000號之保險單契約完全未行使解除權（見本院卷1 第
      17頁）。則原告之此存證信函既未行使上開撤銷權，故應
      認原告係於本件起訴即93年11月22日後始行使撤銷權，是
      原告既未分別於1 年內即93年11月18日、93年10月1 日前
      為撤銷之意思表示，則因已逾1 年除斥期間而不得再主張
      ，被告宏泰公司抗辯：原告行使撤銷權已逾1 年之期間等
      語為有理由。
  (二)就「原告以意思表示有錯誤為由行使撤銷權，其撤銷錯誤之
    意思表示有無逾期」乙節，經審認原告行使撤銷權已逾1 年
    ，撤銷權已歸於消滅：
    1.原告係主張：原告辛○○、壬○○分別於92年10月29日、
      92年9 月2 日簽立要保書為錯誤之意思表示後，2 人已於
      93年9 月17日寄發上開存證信函予被告宏泰公司，被告宏
      泰公司已於93年9 月20日收受該存證信函，而原告壬○○
      之1 年除斥期間應另自被告宏泰公司於92年9 月25日核保
      日起算（見本院卷2 第82頁），故原告2 人均係於1 年內
      撤銷此意思表示，並無逾期云云。
    2.被告宏泰公司則抗辯：原告於93年9 月20日所發之存證信
      函非行使撤銷之意思表示，而原告於起訴時行使撤銷之意
      思表示已逾1 年除斥期間等語。被告永達公司及丁○○則
      抗辯：自原告辛○○、壬○○分別於92年10月29日、92年
      9 月2 日簽立要保書起算，至原告起訴時行使撤銷意思表
      示已逾1 年除斥期間等語。
    3.按意思表示之內容有錯誤，或表意人若知其事情即不為意
      思表示者，表意人得將其意思表示撤銷之；此條之撤銷權
      ，自意思表示後，經過1 年而消滅，民法第88條第1 項前
      段、第90條定有明文，而此1 年為除斥期間，又本件原告
      主張撤銷意思表示之相對人應為被告宏泰公司。
    4.經查，原告辛○○及壬○○係分別於92年10月29日、92年
      9 月2 日簽立「壽險要保書」而為意思表示，即使有原告
      主張之錯誤情事，原告2 人至遲應於意思表示後1 年內即
      93年10月29日、93年9 月2 日前為撤銷之意思表示，原告
      主張：僅就壬○○部分應改自被告宏泰公司核保日起算云
      云並不可採。
    5.再查，原告雖主張：其2 人已於93年9 月17日寄發上開存
      證信函予被告宏泰公司行使撤銷權，被告宏泰公司於93年
      9 月20日收受該存證信函，並未逾1 年期間云云。然即使
      以原告之主張認該存證信函係行使撤銷權，就原告壬○○
      部分已逾1 年，況觀原告所寄發之存證信函內容，其當時
      係行使解除權，並非行使撤銷權已如上述。綜上，原告之
      存證信函既非行使上開撤銷權，應認原告係於本件起訴即
      93年11月22日後始行使撤銷權，是原告既未分別於1 年內
      即93年10月29日、93年9 月2 日前為撤銷之意思表示，則
      因已逾1 年除斥期間而不得再主張，被告宏泰公司抗辯：
      原告行使撤銷權已逾1 年之期間等語為有理由。
  (三)就「被告宏泰公司是否須為被告丁○○之行為負責」乙節，
    ，經審認被告永達公司及丁○○對原告之招攬行為，非以被
    告宏泰公司之代理人身份為之，故原告不得主張被告宏泰公
    司應對被告永達公司或丁○○之招攬行為負本人之責，原告
    亦不得以自己之代理人即被告永達公司或丁○○對本人即原
    告有詐欺或使錯誤，而對相對人即被告宏泰公司主張撤銷意
    思表示：
    1.按保險法第9 條規定：「本法所稱保險經紀人，指基於被
      保險人之利益，代向保險人洽訂保險契約，而向承保之保
      險業收取佣金之人。」；保險經紀人管理規則第25條規定
      ：「經紀人執行業務，應於有關文件簽署，並依法負相關
      責任。前項有關文件，在財產保險經紀人包括：1 、要保
      書。2 、批改申請書。3 、委託代繳保費收據。第1 項有
      關文件，在人身保險經紀人包括：1 、要保書。2 、契約
      內容變更申請書。3 、委託代繳保費收據。」。另保險法
      第8 條之1 則規定：「本法所稱保險業務員，指為保險業
      、保險經紀人公司、保險代理人公司，從事保險招攬之人
      」。
    2.由上可知，保險經紀人之本質為要保人之代理人，受要保
      人委任，基於豐富之保險經驗，代向不特定保險人洽訂保
      險契約，非如保險法第8 條之保險代理人為特定保險人代
      理，保險經紀人僅在代收保費或要保書等文件時，有同時
      為保險人之代理人之身份。經查，本件被告丁○○係保險
      經紀人即被告永達公司之業務員，被告永達公司為要保人
      即原告之代理人，原告與被告永達公司間係另成立一委任
      之內部關係，被告永達公司基於此委任關係經授與代理權
      ，對外與相對人即被告宏泰公司為法律行為，被告永達公
      司及丁○○對原告之招攬行為，非以被告宏泰公司之代理
      人身份為之，被告永達公司係向原告分析各家人壽保險公
      司商品後始向被告宏泰公司洽訂本件保險契約，非特定向
      被告宏泰公司洽訂保險契約，此從被告丁○○所提供給原
      告之資料上除記載有被告宏泰公司契約之試算表件外，另
      列有國寶、全球等保險公司之商品分析比較可知（見本院
      卷2 第85頁）。是原告主張：被告永達公司為宏泰公司之
      代理人，被告丁○○為永達公司之代理人，被告宏泰公司
      應對被告永達公司或丁○○之招攬行為負本人之責云云即
      非有據。而被告永達公司及丁○○既為原告之代理人，故
      原告亦不得以自己之代理人對本人即原告有詐欺或使錯誤
      ，而對相對人即被告宏泰公司主張撤銷意思表示。
  (四)就「被告永達公司是否須為被告丁○○之行為負責」乙節，
    經審認被告永達公司與丁○○間係承攬關係，被告永達公司
    無須依民法僱傭規定為被告丁○○之招攬行為負責，故原告
    依侵權行為之規定請求被告永達公司需與丁○○連帶負損害
    賠償之責並無理由：
    1.本件被告丁○○與永達公司間於92年8 月22日訂立有「承
      攬契約」1 份（見本院卷3 第262 、263 頁），惟該兩者
      間之法律關係屬承攬或僱傭仍須依契約內容為認定。經查
      ：
      「按承攬與僱傭同屬於供給勞務之契約，惟前者仍以發
        生結果（工作之完成）為目的之契約，供給勞務不過為
        其手段而已；後者則以供給勞務本身為目的之契約，亦
        即除供給勞務外，並無其他目的，此為二者區別之所在
        。民法第188 條第1 項所謂受僱人，並非僅限於僱傭契
        約所稱之受僱人，凡客觀上被他人使用為之服勞務而受
        其監督者，均係受僱人。此所謂監督，係指對勞務之實
        施方式、時間及地點加以指示或安排之一般的監督而言
        」（見最高法院81年度台上字第2686號判決意旨參照）
        。可知承攬以依勞務使發生結果為目的，故承攬人雖負
        擔供與勞務之義務，然其勞務非如僱傭，直接為契約之
        目的，不過為使發生結果之手段而屬於契約之內容，從
        而雖供與勞務，不生結果時，承攬人不得謂已履行債務
        ，從而不得請求報酬。而在僱傭係以提供勞務本身為目
        的，從而受僱人如已供給勞務，雖不發生僱用人所欲之
        結果，僱用人仍應為報酬之對待給付。即在承攬其危險
        由承攬人負擔，在僱傭則危險由僱用人負擔。
      又「有關保險業務員招攬保險，其與保險業、保險代理
        人公司、保險經紀人公司等，是否有僱傭關係問題，應
        依雙方勞動關係之具體內容認定之。即僱傭關係存在與
        否應視勞動關係之內容及實質情形予以認定，報酬給付
        方式（有底薪制或佣金制）非為唯一考量之因素。故佣
        金制之保險業務員，如與受有底薪之業務員，同樣接受
        公司之管理、監督，並從事一定種類之勞務給付，似應
        視為有僱傭關係之存在。惟如雖實際從事保險業務招攬
        工作，按業績多寡支領報酬，但需接受公司之管理監督
        （公司亦無要求任何出勤打卡），則應視為承攬關係；
        而保險業務員登錄招攬保險，其與保險業、保險代理人
        公司、保險經紀人公司等，如有僱傭關係存在，則應由
        所屬公司申報參加勞工保險。如無僱傭關係存在，但確
        有登錄並實際從事招攬保險工作，其參加相關保險業職
        業工會為會員並為自營作業者，始由該等職業工會申報
        參加勞工保險」（行政院勞工委員會83年8 月5 日(83)
        台勞保二字第50919 號函可參）。至於保險經紀人管理
        規則第28條：「經紀人公司之業務員從事保險招攬之宣
        傳及廣告內容，應經所屬公司核可；其所屬公司並應依
        法負責任」之規定，仍應視經紀人公司與業務員間實際
        成立之契約關係以明經紀人公司於民法上就業務員之行
        為所應負之責任為何。
      查本件被告丁○○係登錄於被告永達公司，為被告永達
        公司轄下之業務員，其業務上主管為被告永達公司之處
        經理己○○（見本院卷1 第152 頁），被告丁○○為其
        所屬被告永達公司從事產險及壽險業務之招攬，據證人
        己○○證稱：「丁○○是他們自己向壽險工會投保，非
        我們公司幫他們投保，我們與丁○○是論件計酬，每個
        月結算一次，如果當月沒有招攬到業務的話，報酬就是
        零元，我是他的主管，但是我對他並沒有指揮監督職權
        ，只有輔導及幫忙，他能不能繼續做，就是看他有沒有
        業績」等語明確（見本院卷3 第292 頁）。再觀兩者上
        開契約書所附承攬人員約定事項第5 條規定：「不論任
        何理由，倘保險公司取消任何經甲方（即被告永達公司
        ）洽訂保險契約並退還已繳保費時，乙方（即被告丁○○）應同時退還其自該保件已領取之業務報酬或續年度
        服務報酬予甲方」（見本院卷3 第263 頁）。由上可知
        ，被告丁○○就勞務給付之實施方式、時間及地點，並
        不以其於被告永達公司主管之指示或安排而受監督，且
        其服勞務是以發生結果為目的，從而其雖供與勞務，但
        如不生其招攬到保險契約之結果時，被告丁○○不得謂
        已履行債務，從而不得向被告永達公司請求報酬，故兩
        者之間應屬承攬關係。
    2.綜上，被告永達公司既非被告丁○○之僱用人，被告永達
      公司就被告丁○○於職務上對原告之招攬行為並不需負僱
      用人之責。故被告永達公司抗辯：其與被告丁○○之間為
      承攬關係，非僱傭關係等語即為有據。原告主張：被告永
      達公司為丁○○之僱用人，被告永達公司就丁○○於職務
      上對原告之招攬行為需負連帶損害賠償之責云云即無理由
      。
  (五)就「被告丁○○之招攬是否成立侵權行為」乙節，經審認被
    告丁○○並未成立侵權行為，故原告依侵權行為之規定請求
    被告丁○○個人負損害賠償之責並無理由：
    1.原告主張：因被告丁○○之招攬，使原告與被告宏泰公司
      訂立系爭保險契約，然此保險契約與原告所欲訂立之理財
      契約有間，原告無力續繳第2 期保費，保險契約遭被告宏
      泰公司停效，致原告受有第1 期保費之損害，被告丁○○
      係故意侵害原告權利，構成民法第184 條第1 項前段之侵
      權行為等語，此為被告丁○○所否認，並抗辯：依簽約流
      程、地點、原告學經歷、要保書及保險單之記載，原告知
      所簽立為保險契約，且系爭契約內容與被告所告知之內容
      並無不符，原告亦無何權利受侵害等語。故應審究者為被
      告丁○○是否故意侵害原告之何項權利，至於原告對契約
      相對人即被告宏泰公司所主張之前開受詐欺或有錯誤之情
      事，則因被告丁○○非原告之契約相對人而無須論究。
    2.按民法第184 條第1 項前段就侵權行為之規定，通說認其
      構成要件有6 ：(1)行為。(2)侵害權利。(3)損害。(4)損害與
      行為間具有相當因果關係。(5)行為之不法性。(6)加害人行
      為具有故意或過失。
    3.查被告丁○○於招攬系爭保險商品時，係提出「輕輕鬆鬆
      優惠理財--若轉出投資」規劃表，及「定期定額退休帳戶
      試算表」（見本院卷1 第192 、193 頁，及本院卷2 第85
      至87頁），此為原告所不爭執，復據亦曾由被告丁○○招
      攬之證人戊○○到庭證稱無訛（見本院卷1 第187 頁），
      其上已記載有「原保險金額、保障金額」等有關保險之文
      字，另被告丁○○對原告辛○○所提出之試算表上亦記載
      有：「保險年齡、保額、保費」等有關保險之文字。再據
      原告所提出被告丁○○招攬時出具之試算表（見本院卷1
      第177 頁），右下角記載有「和壽、國寶、富壽、全球、
      蘇壽、宏泰」等多家保險公司之該商品經財政部核准之字
      號，其中「宏壽（精）字第057 號」核與本件系爭契約之
      保險單上所記載之其中1 項字號係相符（見本院卷1 第32
      頁）。
    4.又查，原告經被告丁○○之招攬後，分別簽立「壽險要保
      書」，並分別依被告宏泰公司所開立之「預收第1 次保險
      費相當額送金單」繳予被告宏泰公司365,569 元、587,60
      8 元之金額，之後亦簽收由被告宏泰公司所核發之保險單
      已如前述。依上開壽險要保書之記載，原告除需填寫「滿
      期、生存、還本保險金受益人」外，尚須填寫「身故保險
      金受益人」（見本院卷1 第35、62頁），原告2 人已自承
      就此幾項欄位均係本人親自填寫完成。再觀原告繳納第1
      次費用時，係收受被告宏泰公司所開立之「預收第1 次保
      險費相當額送金單」，其上已明確記載原告所繳納之費用
      係保險費，原告所開立之保險費繳付支票亦係以被告宏泰
      公司為受款人，即使據原告主張其等至此尚不明瞭將訂立
      之契約係保險契約，然至遲於其等簽收由被告宏泰公司所
      核發之保險單時，原告即應明瞭且確定所訂立契約之內容
      ，因整份保險單封面係以粗大字體載明為「人身保險單」
      ，計有20餘頁，明確列記其保險種類為「宏泰增額終身壽
      險」，有保單號碼、被保險人之記載，契約始期分別為原
      告簽立上開壽險要保書之日，並有完整之29條保單條款、
      批註條款，及歷年度之當年度保險金額。而原告如認系爭
      契約內容與其於本件所主張之認知不同，該契約第3 條並
      規定有：要保人於保險單送達之翌日起算10日內，得以書
      面檢同保險單親自或掛號郵寄向被告宏泰公司撤銷該契約
      ，契約經此撤銷後，被告宏泰公司應無息退還要保人所繳
      之保險費（見本院卷1 第37頁），故即使原告不願訂立系
      爭保險契約，尚可依此保險單約定向被告宏泰公司撤銷該
      契約，契約經撤銷後，被告宏泰公司即應無息退還原告所
      繳之保險費，然原告卻未如此辦理，致嗣後因無力續繳第
      2 期保費而遭停效。復查，原告辛○○自承：「其收到整
      份保險單後並沒有看」等語（見本院卷1 第98頁），原告
      壬○○之訴訟代理人亦陳稱：「壬○○收到保險單後亦和
      辛○○一樣，把保險單收起來」等情（見本院卷3 第267
      頁）。又據原告辛○○表示：其為高中畢業，於訂立系爭
      契約時經營咖啡店，自畢業後均在工作，原告壬○○也是
      高中畢業，於訂立系爭契約時是開立公司等情（見本院卷
      1 第185 頁），且原告辛○○之前已投保有多份保單（見
      本院卷2 第10至13頁），原告壬○○亦投保有多份保單（
      見本院卷2 第9 至12頁），以其2 人之智識、社會經驗及
      以往投保多件保單，對保單已有一定程度之認知情形下，
      其2 人於本件訂約過程中，實不至於在契約遭被告宏泰公
      司停效後，始得知契約內容與其於本件所主張之認知不符
      ，況原告2 人與被告丁○○認識多年，亦深知其係從事保
      險業務。綜上，被告丁○○之行為並無不法性，原告主張
      ：被告丁○○隱藏保險從業員之身分，致原告不知所簽立
      之契約為保險契約，而受有第1 期保費之損害，被告丁○○故意侵害原告之權利云云並非可採。
    5.原告復主張：被告丁○○稱自投保第2 年起可領回固定金
      額與事實不符乙節，此為被告丁○○所否認，並抗辯：伊
      僅向原告說過系爭保單除一般終生壽險性質外，尚可自訂
      約第2 年起，每年享有固定利率3 ％之保單借款權利，原
      告日後可利用此無須擔保甚且低於銀行利率之貸款方式，
      自行作資金之運用，應可達投資理財之目的等語（見本院
      卷1 第125 頁）。經查，原告所簽立之要保書於「附加或
      修改保險內容」一欄內已勾選有：「年年提領（每年以保
      單借款方式，提領可借之金額，保單借款利率固定為3 ％
      ）」之內容明確（見本院卷1 第36頁），核與被告丁○○
      所述相符，而原告就其所主張：被告稱自投保第2 年起可
      領回固定金額云云並未為舉證。
    6.原告再主張：系爭契約內容與被告宏泰公司於網路上公布
      之資料內容不符云云。然查，原告所引網路上資料之保險
      單核備文號為（92）宏壽精字第499 號（見本院卷2 第50
      頁），而系爭保險單之核備文號為（92）宏壽精字第57號
      及188 號（見本院卷1 第32頁），原告援引不同字號之保
      險單內容為主張自有誤認。
    7.至原告引證人丙○○（原告壬○○之夫）、戊○○（原告
      辛○○之友）之證詞（見本院卷1 第186 至188 頁）主張
      ：被告丁○○告稱契約年獲利有7 ％，但與實際契約內容
      不符，被告丁○○係用不法之方式乙節，此為被告丁○○
      所否認。據證人即陪同被告丁○○向原告解釋契約之己○○到庭證述：「年利率7 ％部分伊沒有講，伊只提到保單
      預定利率是4 ％，伊等可折讓3 ％，加起來是7 ％，但3
      ％部分伊等可以不提供」等語（見本院卷1 第155 頁），
      嗣後再證稱：「因為我們公司（即被告永達公司）也有賣
      其他公司如國寶、全球、富邦之產品，當初我們有向原告
      建議本件保單，是因為宏泰公司有3.5 ％保費優惠折扣，
      ... 試算表上不會顯示預定利率，只會列出保單之現金價
      值，再與一般的存款做比較」等語明確（見本院卷3 第29
      3 頁），被告宏泰公司並提出系爭保單所適用3.5 ％保費
      優惠折扣之依據（見本院卷3 第300 頁），被告宏泰公司
      並陳述：就系爭保單之理財功能部分，保戶於繳費期間享
      有每年2.5 ％複利增值，繳費期滿每年尚享有5 ％之複利
      終身增值，其性質具有高額之終身增值保障及現金價值，
      而要保人得於訂約後次年度起，每年以固定利率3 ％為保
      單借款，靈活運用資金，提供要保人不同之理財方式等情
      （見本院卷1 第175 頁、本院卷2 第32頁）。故雖證人即
      原告壬○○之配偶丙○○證稱：被告丁○○說利息有7.35
      ％等情（見本院卷1 第187 頁），另證人即原告辛○○之
      友戊○○證稱：被告丁○○及己○○有說利息大約7 ％等
      情（見本院卷1 第186 頁）。然查，本件契約之簽立係經
      過原告2 人與被告丁○○於原告之家中、工作場所及被告
      永達公司內等之數次會面始為訂立，而證人丙○○及戊○○僅於其中某階段過程在場，故被告丁○○與證人己○○
      就契約內容向原告所為之解說，及原告於整個訂約過程中
      對契約所有之疑問曾經被告丁○○如何解釋，其全貌係證
      人所不知，此從證人戊○○證述：「因時間已久，所謂利
      息7 ％伊已忘記被告當時是如何說的」等語（見本院卷1
      第186 頁），證人丙○○亦證稱：「伊太太（即原告壬○○）並沒有向我提過她簽的壽險要保書或有填寫了身故保
      險金受益人」等語（見本院卷1 第187 頁），可知依證人
      丙○○及戊○○所述並無法證明原告所主張：被告丁○○
      告稱契約年獲利有7 ％云云為實在。而原告自始迄今對其
      等所簽立之系爭保險契約內容與被告丁○○當時所稱之內
      容有何不符，致其等權利受侵害乙節並未舉證以實其說，
      且原告對被告丁○○當時係依據上開資料哪一欄位之數字
      計算出契約年獲利為7 ％，或是否尚有其他條件，或係提
      及保費優惠之百分比數字等節均不清楚，故實難因原告有
      本件保險費之支出即認定其有權利受侵害。是原告主張：
      被告丁○○告稱契約年獲利與實際契約內容不符，被告丁○○係用不法之方式云云並無所據。
    8.再查，保險契約本即具有理財之功能，本件原告繳納系爭
      保險費後，係相對享有該保險單內容之保險利益，而系爭
      保險契約除有一般終身壽險內容外，亦有可利用保單質借
      為資金調度之理財功能。而一般保險業務員於解說保險契
      約內容時為吸引客戶，以理財角度解釋契約亦有所見，但
      此行為並不全然會經評價為不法，以理財角度看待保險契
      約，應係促使原告決意訂立該等契約之因素，原告非全然
      無社會經驗之人，之前亦有投保多次之經驗，對保險契約
      項目亦非全然陌生，綜觀原告各項社會生活歷練暨衡量其
      智識程度，難認其確無從憑此判斷被告丁○○於解釋上開
      試算表所用之各項數字時，係指保費優惠、或係指保單之
      現金價值與一般存款所做之比較，原告於取得保單之前及
      之後就自己資金狀況判斷考慮，亦可諮詢他人比較其他同
      類型商品，其可自由決定是否簽立系爭契約，或於收到系
      爭契約後認為因與原來認知有所差距，可於契約約定之審
      閱期間決定不予投保而撤銷契約，如此均不致如其所述受
      有何保費之損失，然原告係因自己行為致喪失契約約定之
      撤銷權而未能取回所繳費用，是原告實難以上開各情主張
      被告丁○○有何不法侵害其等權利之行為。
    9.綜上，被告丁○○之行為並無不法侵害原告之何項權利，
      原告嗣因無力繳納保費或反悔訂約未續繳第2 期保費致受
      有保單停效之損害，被告丁○○並未因此成立侵權行為，
      故原告依侵權行為之規定請求被告丁○○負損害賠償之責
      並無理由。
七、從而，原告先位聲明依不當得利之規定，請求被告宏泰公司
    返還原告辛○○、壬○○所分別繳納之保險費365,569 元、
    587,608 元，及自原告以存證信函所為之撤銷意思表示通知
    達到被告宏泰公司之日即93年9 月20日起算之遲延利息，或
    備位聲明依侵權行為之規定，請求被告永達公司及丁○○連
    帶賠償同額保險費及自起訴狀繕本送達翌日起之利息，或依
    侵權行為之規定請求被告丁○○賠償同額保險費及自起訴狀
    繕本送達翌日起之利息均無理由，應予駁回。又原告之訴既
    經駁回，其假執行之聲請亦失所附麗，應併予駁回。
八、本件判決之基礎已臻明確，兩造其餘主張陳述及攻擊防禦方
    法核對判決結果並無影響，爰不一一論述，併此敘明。
參、訴訟費用負擔之依據：民事訴訟法第78條、第85條第1 項但
    書。
中    華    民    國    95    年    3     月     7    日
                  民事第一庭    法  官  郭琇玲
以上正本係照原本作成
如對本判決上訴，須於判決送達後20日內向本院提出上訴狀
中    華    民    國    95    年    3     月     7    日
                            書記官  林蕙鴻


司法院資訊處製作；財團法人民間司法改革基金會備份。
